臺灣桃園地方法院民事判決　八十七年度訴字第一○八號
　　原　　　告　　甲○○原名.
　　被　　　告　　朱淯瑄原名.
右當事人間請求清償債務事件，經本院於民國九十三年二月二十日言詞辯論終結，判
決如左：
    主      文
原告之訴及假執行之聲請均駁回。
訴訟費用由原告負擔。
    事      實
壹、原告方面：
一、聲明：
  (一)被告應給付原告新台幣（下同）三百二十萬元，及自民國（下同）八十二年十一
    月二十日起至清償日止，按年息百分之十一計算之利息。
  (二)確認被告於八十一年九月四日在國泰信託投資股份有限公司新竹分公司偽造之原
    告授權書及原告名義印鑑卡均屬無效文件。
  (三)訴訟費用及支付命令程序費用及地政事務所與戶政事務所申請文件費用、縣政府
    機關有關本案申請之工商詢問費用、調查公費均由被告負擔。
  (四)並陳明願供擔保請准宣告假執行。
二、陳述：
  (一)緣原告於民國（下同）八十一年十月二十日前某日委請被告以原告所有坐落桃園
    縣中壢市○○段內厝子小段四０之七五地號、同段四０之八三地號、同段四０之
    一一六地號等土地及該等土地上之建物為原告辦理貸款事宜，被告乃以原告所有
    上開房地向訴外人國泰信託投資股份有限公司新竹分公司（後更名為慶豐銀行新
    竹分行，以下簡稱國泰公司）貸款，經國泰公司核貸後，被告卻私自偽造原告之
    印鑑卡及授權書，將其中三百二十萬元匯入訴外人即被告之夫陳福財（已於八十
    四年九月十八日亡故）於新竹中小企業銀行（嗣更名為新竹國際商業銀行）北中
    壢分行活期儲蓄帳戶，原告發覺後向被告夫婦百般催討，被告均置之不理。
  (二)按因故意或過失，不法侵害他人之權利者，負損害賠償責任，民法第一百八十四
    條第一項前段定有明文；又無法律上原因而受利益，致他人受損害者，應返還其
    利益，雖有法律上原因，而其後已不存在者，亦同，民法第一百七十九條亦有明
    文。查被告以原告之印鑑章及不動產向銀行貸款，卻未將貸款所得金額交付原告
    反而占為己有，其所為自屬不法侵害原告委託被告承辦登記事務之權利，被告應
    為此負損害賠償責任；被告且因此無法律上原因而受有利益，致原告受損害，被
    告既為不當得利受領人，依民法第一百八十一條規定，除應返還其受領貸款本金
    外，其所取得約定利息亦應一併返還。是起訴如聲明第一項。
  (三)再按民法第一百十條規定，無代理權人，以他人之代理人名義所為之法律行為，
    對於善意之相對人，負損害賠償之責。被告未經原告同意，以原告印鑑及證件偽
    造授權書向銀行貸款，乃無權代理，對原告自不生效力。繼按意思表示之內容有
    錯誤，或表意人若知其事情即不為意思表示者，表意人得將其意思表示撤銷之；
    但以其錯誤或不知事情，非由表意人自己之過失者為限；當事人之資格或物之性
    質，若交易上認為重要者，其錯誤，視為意思表示內容之錯誤。民法第八十八條
    定有明文。又乘他人窘迫、輕率或無經驗而為之法律行為，依當時情形顯失公平
    者為無效。因台灣桃園地方法院檢察署檢察官努力調查證明被告係偽造原告印鑑
    卡向國泰公司借款，且偽造原告授權書將原告貸借款項三百二十萬元匯入訴外人
    陳福財活期儲蓄帳戶內，原告如知該等情事即不為於八十一年九月七日、十月二
    十日分別簽具借款金額三百二十萬元及五百萬元借據之意思表示，況借貸乃要物
    契約，須貸與人將貸與金額全數無瑕疵、不欠一分給付借款人方有合法借貸關係
    成立，如有他人偽造文書或盜領時，法律關係即無成立依據，原告係因當時急需
    支付工程款且事忙不慎將自己私章交由被告自蓋，被告所為乃趁原告窘迫、輕率
    、無經驗而為之無效法律行為，故原告縱曾簽寫借據，但原告與訴外人國泰公司
    間三百二十萬元債權既經被告偽造原告印鑑卡、授權書等侵權行為盜領，依民法
    第三條、第七十二條規定，被告上開領款行為乃不依法定方式而無效，另依民法
    第二百十二條規定，原告得依法溯及於債之發生時選擇就債之發生原因之法律行
    為，即被告偽造之印鑑卡、授權書及其他領走該三百二十萬元所需證件為撤銷之
    意思表示，為保原告自身權利，亦有訴請確認該等文件無效之必要，爰起訴如聲
    明第二項。
  (四)又國泰公司上開借款於八十二年十二月以前之利息均由被告及其夫陳福財以渠等
    支票或自渠等帳戶匯付，嗣因被告未再續支付利息，國泰公司始於八十二年間查
    封原告所有不動產及對原告聲請發支付命令，但該支付命令因誤送原告隔壁不同
    門牌號碼之訴外人邱螺住處，送達並不合法，原告自八十三年二月起始被迫向國
    泰公司繳納系爭貸款本息，足見被告確擅以原告姓名向國泰公司行貸款，否則被
    告何需替原告代償部分利息？
  (五)另原告告訴被告偽造文書及詐欺取財之刑事案件，前經台灣桃園地方法院檢察署
    檢察官以八十六年度偵字第一五四六、二二九九號起訴書提起公訴，並經鈞院刑
    事庭八十八年度訴緝字第三三號刑事判決以被告連續行使偽造私文書，判處被告
    有期徒刑一年二月在案，嗣雖經台灣高等法院以八十九年度上訴字第四一八一號
    刑事判決被告無罪確定，然台灣高等法院刑事判決有違反刑事訴訟法第三百七十
    九條情形，原告業依司法院大法官審理案件法第七條第二款規定聲請大法官會議
    解釋，希於大法官會議解釋有結果前，依民事訴訟法第一百八十二條之一之規定
    裁定停止訴訟。
三、證據：提出消費貸款申請書、存入憑條、還款明細查詢單、台灣桃園地方法院檢
    察署檢察官起訴書、本院八十二年度促字第三八三二號支付命令暨確定證明書各
    一份，土地登記聲請書、抵押權設定契約書各二份、收入傳票八紙（以上均影本
    ）為證。
貳、被告方面：
一、聲明：駁回原告之訴。
二、陳述：
  (一)原告於八十一年間稱要辦理貸款，乃委請被告服務之陳代書事務所向訴外人國泰
    公司代辦貸款，是被告僅因職務關係以業務執行者身分為原告辦理貸款手續而已
    ，該借貸申請經國泰公司受理後，凡徵信、評估房價、看屋、對保等手續均需經
    原告本人親自到場同意後方可辦理，至加貸一百七十萬元部分亦須貸款人親自對
    保後才可辦理，被告並無偽造文書或竊佔、業務侵占或詐欺取財等侵權行為。
  (二)而經被告向國泰公司法務室查詢，該公司確有將原告貸款金額撥入原告設於該公
    司帳戶，又因訴外人即被告之夫陳福財曾與原告合夥經商，該款項乃經原告本人
    同意，原告且親自立下同意授權書及取款條委託陳福財領款，由原告帳戶轉匯入
    陳福財設於新竹企銀北中壢分行帳戶，惟被告從不過問渠等二人間金錢往來，亦
    從未參與核發貸款過程，貸款核准後金錢流向更非被告受委任處理事務範圍，今
    被告之夫因病逝世，原告竟趁死無對證虛構事實提出告訴，其訴顯無理由。
參、本院依職權調閱本院八十八年度訴緝字第三三號偽造文書等刑事案卷（含台灣桃
    園地方法院檢察署八十六年度偵字第一五四六、二二九九號偵查案卷）、台灣高
    等法院八十九年度上訴字第四一八一號偽造文書等刑事案卷。
    理      由
一、程序方面：
  (一)按訴狀送達後，原告不得將原訴變更或追加，但請求之基礎事實同一者，不在此
    限。民事訴訟法第二百五十五條第一項第二款定有明文。本件原告於起訴時，原
    請求被告給付原告三百二十萬元及自八十二年四月二十三日起至清償日止，按年
    息百分十點一計算之利息。嗣於八十七年五月二十九日以民事言詞辯論準備狀追
    加請求「撤銷被告於民國八十一年九月七日前後扣案偽造授權書，並請求撤銷該
    抵押債權」及「三百二十萬元本利由被告負責償還國泰信託銀行」，繼於九十二
    年十月八日以民事陳報狀變更請求內容如聲明，核均屬訴之追加、變更，惟其上
    開請求內容均係基於原告主張被告未經其同意，偽造原告印鑑卡及授權書盜領原
    告向訴外人國泰公司貸借之三百二十萬元等節而來，請求之基礎事實同一，其訴
    之追加、變更應屬合法，應予准許，合先敘明。
  (二)次按裁定停止訴訟程序，須有法定停止原因，始得為之。原告雖主張本件有民事
    訴訟法第一百八十二條之一情形而得裁定停止訴訟云云，惟民事訴訟法第一百八
    十二條之一規定得停止訴訟情形係以普通法院就其受理訴訟之權限，與行政法院
    確定裁判見解有異時，方得以裁定停止訴訟，聲請大法官會議解釋，而本件原告
    主張者乃與本案相關之刑事判決有違背法令情事，其有聲請大法官解釋之必要等
    語，核與民事訴訟法第一百八十二條之一規定得停止訴訟之情形不符，並無前開
    法定停止原因，是被告聲請裁定停止本件民事訴訟程序，不應准許，附此敘明。
  (三)本件被告經合法通知，未於言詞辯論期日到場，核無民事訴訟法第三百八十六條
    所列各款情形，爰依原告之聲請，由其一造辯論而為判決。
二、查原告於八十一年九月間曾委請被告為之辦理貸款事宜，約定被告應以原告所有
    坐落桃園縣中壢市○○段內厝子小段四０之七五地號、同段四０之八三地號土地
    暨其上建物向銀行貸款，被告乃以原告名義，以原告所有上開房地為擔保，向訴
    外人國泰公司貸款，經國泰公司核貸三百二十萬元，該筆款項於撥入原告於國泰
    公司帳戶後，復轉入被告之夫陳福財設於竹企北中壢分行活期儲蓄０五二─二五
    二０００─二四九二五號帳戶內，嗣原告又提供中壢市○○段內厝子小段地號四
    ０─一一六及建號八五八號建物各乙筆為擔保物，於八十一年十月二十日向國泰
    公司增貸至五百萬元等情，業據原告提出消費貸款申請書、存入憑條、土地登記
    聲請書、抵押權設定契約書、收入傳票等為證，且為被告所不爭執，均堪信為真
    實。
三、本件原告雖以其並未授權被告向國泰公司貸款三百二十萬元或加貸至五百萬元，
    亦未授權被告可將原告貸借款項轉匯陳福財帳戶，而主張被告有侵權行為及不當
    得利云云。惟查：
  (一)原告自承其曾委請被告為之辦理貸款事宜，並分別於八十一年九月七日、十月二
    十日親至國泰公司，於貸借金額三百二十萬元之借據上書寫金額並簽名，及於貸
    借金額五百萬元之借據上簽名，同時並簽名於本票、連保書等文件（見原告於本
    院九十三年一月十三日庭呈之民事陳報狀、台灣桃園地方法院檢察署八十六年度
    偵字第一五四六號偵查卷第九一頁背面、一二六頁、一二七頁背面、一二八頁背
    面、上訴卷第二九頁），而訴外人即前任職國泰公司行員劉財車於上開刑事案件
    偵查中證稱：八十一年八、九月間邱正安透過陳福財代書以中壢市○○段內厝子
    小段地號四０─七五、四０─八三地號土地二筆及建號三一六號建物一筆，向國
    泰公司申請貸款，係由伊負責擔保物之鑑價及案件之申請，當時由陳福財陪同至
    中壢市○○路○段四一０號擔保標的物所在地鑑價時，邱正安亦在場，鑑價完後
    國泰公司核貸三百二十萬元，於八十一年九月四日係陳福財載邱正安至新竹市○
    ○路一００號國泰公司二樓由本人對保無誤，約一個月後代書陳福財來電欲增貸
    ，因擔保品鑑價可能不足，數日後陳福財又來電稱借款人願提供緊臨原擔保品中
    壢市○○段內厝子小段地號四０─一一六及建號八五八號建物各一筆為擔保物，
    經伊至擔保物所在地實際鑑價，當時邱正安亦在現場，遂追加核貸額度至五百萬
    元，並委託胡森迪代為處理對保事宜等語（同偵卷第二七四頁背面、第三三八頁
    背面）。查證人劉財車與兩造並無何故舊恩怨，當無袒護被告之理，且銀行行員
    於對保人欄上核章，即代表為對保之正確性負責，銀行承辦行員當無干負背信罪
    名而為對保不實之行為，是證人劉財車證詞應可採信，堪認被告陳稱原告當初曾
    至銀行對保等節為真實。
  (二)次查，原告於本院審理中自陳其原本僅欲委請被告借貸三十二萬元云云，果若屬
    實，原告豈會於八十一年九月間至國泰公司簽寫借款金額三百二十萬元之借據卻
    未表示異議？且被告以原告名義向國泰公司貸得三百二十萬元，亦有國泰公司八
    十一年九月七日三百二十萬元之放款支出傳票一紙附上開刑卷足憑，倘被告確如
    原告主張未經其同意擅將該款項盜領，衡情原告遲未收到此筆貸放款項，應打電
    話詢問負責辦理貸款之行員，惟原告非但未加詢問，復於提供己有二筆土地及一
    筆建物為擔保物卻未拿到申貸款項之時，再度提出另筆土地及建物權狀由被告及
    其夫陳福財再度辦理增額貸款，且於上開刑事案件審理中自承僅拿到一百七十萬
    元時未即時向國泰信託公司新竹分公司反應，復簽名確認已貸得五百萬元借款，
    有原告不爭執簽名真正之國泰公司提供提領巨額現鈔登記簿附上開偵卷（二六七
    頁）可按，故被告辯稱其係經原告同意向國泰公司辦理貸款三百二十萬元，復於
    月後增貸至五百萬元亦係經原告授權等節，應非子虛。其次，訴外人國泰公司曾
    於八十二年六月間就被告遲延攤還上開五百萬元借款之本金及利息而對原告聲請
    發支付命令，該支付命令已於八十二年九月八日送達原告戶籍地「桃園縣中壢市
    ○○路○段四一０號」，由原告堂姐代為收受，該支付命令並於八十二年十一月
    八日以前因原告未於不變期間內聲明異議而確定，有上開偵卷附本院八十二年度
    促字第三八三二號支付命令案卷附送達證書、支付命令暨確定證明書存卷可按，
    業據本院調閱該案卷核閱屬實，原告雖抗辯該支付命令送達不合法云云，惟迄本
    件訴訟終結，原告猶未就此舉證以實其說，是其此部分抗辯即無足取；參以系爭
    借款時間是在八十一年八、九月間，原告於八十二年接獲支付命令後，迄八十六
    年間始對被告提出侵占、偽造文書及詐欺取財等告訴，原告於本院審理中且自承
    其自八十三年起迄提出告訴時止，均依約繳付貸款本息等節，設若原告確未授權
    被告為之辦理五百萬元貸款，豈會未依法聲明異議，復繳款數年之久，於事隔多
    年後始於八十六年一月二十三日提出告訴？綜此益徵被告確係得原告授權始向國
    泰公司貸款至五百萬元。
  (三)原告雖執被告以原告名義第一次向國泰公司貸得三百二十萬元，於匯入原告帳戶
    後迅即轉入被告之夫陳福財設於竹企北中壢分行之活期儲蓄存款帳戶０五二─０
    三四０─二五二０００─二四九二五號內等節，主張被告偽造印鑑卡、授權書等
    云云，惟原告與被告及其夫陳福財間有金錢借貸關係，已據被告於刑事案件偵查
    中提出借據供佐（偵卷第二二一頁），並經原告於該刑事案件偵查中陳述明確（
    偵卷第二八二頁背面），且有原告對陳福財聲請支付命令、本票裁定存上開偵卷
    為憑（偵卷三三二頁、三三四頁），訴外人陳玉嚥於上開刑事案件審理中且到庭
    具結證稱：「邱正安曾說他要和陳福財共同投資生意」等語（一審刑卷三一頁）
    ，足信被告抗辯原告與被告之夫陳福財間因合夥經商長期有金錢來往等節為真，
    則原告因與陳福財間金錢往來而同意將前自國泰公司貸得三百二十萬元匯入陳福
    財帳戶，核與常情無違，而當時國泰信託投資公司新竹分公司因僅屬信託性質，
    尚未開放活期性存款業務，與各銀行間亦無法直接通匯，為求減少現金運送之風
    險及作業方便，即有授權第三人提款之權宜方法，且原告於八十一年九月四日已
    親簽授權陳福財提款之授權書一紙予國泰公司，並由證人劉財車對保核章，亦經
    證人劉財車於刑事案件偵查中證述綦詳（同上偵卷第三三八頁背面），是原告主
    張被告未經其同意而逾越授權範圍，盜用原告留存之印章，並違背原告所委託之
    事項云云，並無可採。原告雖又以國泰公司印鑑卡背面個人基本資料欄關於原告
    之出生年月日登載不符，抗辯該印鑑卡非其親自填寫云云，然此係因承辦人員一
    般於對保時僅要求被保人填寫地址、金額，對完保後再依留存之其他基本資料抄
    錄，是此出生年月日登載不符或係抄錄錯誤之故，無損簽章及留存印鑑之真實性
    。
  (四)原告雖另以被告前經台灣桃園地方法院檢察署檢察官偵結起訴認為被告偽造原告
    印鑑卡向國泰公司借款，且偽造原告授權書將原告貸借款項三百二十萬元匯入訴
    外人陳福財帳戶內等節，主張其係因陷於錯誤始於借據上簽名，且因當時急需支
    付工程款，復因事忙不慎將印鑑交付被告自行蓋用，主張被告所為乃趁原告窘迫
    輕率、無經驗而為之法律行為云云，惟原告確有授權被告為之貸借三百二十萬元
    及五百萬元款項，且授權陳福財提款，已如前述，原告自無其所謂意思表示內容
    錯誤而得撤銷意思表示之情形，且原告為三十二年十一月十六日出生，以自營土
    木包工業維生，有消費貸款申請書存卷可按，至八十一年間委請被告向銀行貸款
    時已近五十歲，衡情當有相當社會經歷，又無論是辦理貸款所需借據、本票或授
    權陳福財提領之授權書、蓋用印鑑之印鑑卡，全文至多僅五條，少者僅二行，內
    容並無特別複雜難懂之處，各條款字體亦堪認足以引起原告之注意，有借據、本
    票、授權書、印鑑卡等附前開偵卷可按，業據本院調卷查核明確，原告縱係第一
    次委託他人代為辦理貸款，衡情亦應有辨識相關書據所載當事人權利義務之能力
    ，尚難謂為無經驗，況依民法第七十四條規定，縱係有趁他人急迫、輕率、無經
    驗而為顯失公平之法律行為，其效果亦非當然無效，僅得以訴撤銷而已，原告以
    此抗辯被告為之辦理貸款之法律行為無效云云，亦屬無據。
  (五)綜上所述，原告既是出於己意提供擔保物委請被告為之向國泰公司辦理貸款，且
    多次親赴國泰公司對保，並出具授權書授權陳福財提款，則被告所為諸如為原告
    辦理貸款手續、加貸款項及將借貸款項轉入陳福財帳戶等情，實基於原告授權委
    任之行為，原告又未能提出其他證據證明被告有何因故意或過失不法侵害其權利
    之行為，其事後否認有授權之行為，而主張被告盜領款項，應負侵權行為責任，
    並主張依不當得利之法律關係請求被告返還國泰公司貸與之款項即三百二十萬元
    ，及自八十二年十一月二十日起至清償日止，按年息百分之十一計算之利息云云
    ，即屬無據，應予駁回。
四、次按確認之訴除確認證書真偽之訴外，雖亦得以法律關係基礎事實存否為訴訟標
    的，新修正民事訴訟法第二百四十七條第一項規定可資參照，惟同法第二項復規
    定得起訴確認法律關係基礎事實存否者，應以原告不能提起他訴訟者為限。本件
    原告雖復起訴請求確認其授權陳福財提領借款之授權書及留存國泰公司之印鑑卡
    為無效文件云云，然該等書證是否曾經原告同意而出具，乃被告究有無侵權行為
    及原告與被告間有無委任關係之基礎事實，亦即該等文件是否無效或有無得撤銷
    之事由而失其效力之事實存否乃原告起訴主張被告有侵權行為及不當得利之前提
    要件，原告既已起訴主張被告有侵權行為及不當得利之事實而請求被告返還其向
    國泰公司貸得款項本金暨利息，則其此部分確認之訴自已包含於前開給付之訴之
    範圍內，是原告復起訴求為確認該等書證無效之判決，自無即受確認判決之法律
    上利益，亦應併予駁回。
五、末按假執行者，乃法院於判決確定前，賦予該判決以執行力之裁判者言，是得為
    宣告假執行之判決，應以適於執行之給付判決為限，確認判決、形成判決等均不
    生執行之問題，自不得為假執行之宣告。本件原告雖陳明願供擔保請准宣告假執
    行，就其聲明第一項給付之訴部分，原告既受敗訴判決，其假執行之聲請即失所
    依據，應予駁回；至其聲明第二項確認之訴部分，因該部分聲明內容無從為假執
    行之宣告，是原告聲請供擔保宣告假執行，顯有未合，況原告之訴亦經駁回，是
    其該部分假執行之聲請亦應併予駁回。又訴訟費用者，依九十二年九月十日廢止
    前民事訴訟費用法之規定，包含裁判費、抗告費，及訴訟進行所需之抄錄費、翻
    譯費、郵電費、運送費及登載公報新聞紙費、證人、鑑定人或通譯之到庭費、食
    宿費、滯留費、出差費等，依九十二年九月一日施行之新修正民事訴訟法第三章
    第二節規定，則包含裁判費、抗告費、訴訟文書影印、抄錄、翻譯費、證人、鑑
    定人之日旅費、運送費及登載公報新聞紙費等費用，至如原告所主張地政事務所
    與戶政事務所申請文件費用、縣政府機關有關本案申請之工商詢問費用、調查公
    費云云，均非屬訴訟費用範圍，是本院於依民事訴訟法第第三章第三節規定決定
    訴訟費用之負擔自不包含原告所主張上開非屬訴訟範圍內之費用，附此敘明。此
    外，本件判決之基礎已臻明確，兩造其餘攻擊防禦方法及舉證，經審酌核與本件
    判決結果無影響，爰不一一論述，併此陳明。
六、據上論結，原告之訴為無理由，依民事訴訟法第三百八十五條第一項前段、第七
    十八條，判決如主文。
中　　　華　　　民　　　國　　九十三　　年　　　三　　　月　　　五　　　日
                                        臺灣桃園地方法院民事第二庭
~B法　　　官　管靜怡
右為正本係照原本作成
如對本判決上訴須於判決送達後廿日內向本院提出上訴狀
中　　　華　　　民　　　國　　九十三　　年　　　三　　　月　　　十　　　日
~B書　記　官　趙芳媞
